ACORDAO-COMPLETO-2423487

ACÓRDÃO 7599/2021 ATA 14/2021 - PRIMEIRA CÂMARA

VISTOS, relatados e discutidos estes autos de Pensão Militar, os Ministros do Tribunal de Contas da União, reunidos em Sessão da 1ª Câmara, ante as razões expostas pelo Relator, e com fundamento nos arts. 1º, inciso V, e 39, inciso II, ambos da Lei 8.443, de 16 de julho de 1992, c/c o art. 259, inciso II, do Regimento Interno desta Corte de Contas, ACORDAM em:
9.1. considerar legal o ato constante da peça 3, relativo à pensão militar de Meri Kikute Aikawa, autorizando-lhe o respectivo registro, nos termos do art. 260, § 1º, do Regimento Interno desta Corte de Contas; 
9.2. considerar automaticamente registrados em 01/09/2020 e 10/9/2020 os atos constantes das peças 2 e 3, relativos às pensões militares de Emília C. Warzak Albuquerque e de José Mituo Aikawa, e encaminhar os autos à Secretaria de Fiscalização de Pessoal para a adoção dos procedimentos necessários com vistas à revisão de ofício, nos termos do subitem 9.2.1 do Acórdão 122/2021-TCU-Plenário;  e
9.3. dar ciência desta deliberação à Subdiretoria de Inativos e Pensionistas - Área Militar.

Pessoal: Pensão Militar. Processo gerado automaticamente com atos priorizados/selecionados pela Sefip.

Primeira Câmara

3. Interessados: Emília C. Warzak Albuquerque, CPF XXX.094.200-XX; José Mituo Aikawa, CPF XXX.163.229-XX;  e Meri Kikute Aikawa, CPF XXX.827.189-XX.

Jorge Oliveira.

13.1. Ministros presentes: Walton Alencar Rodrigues (Presidente), Benjamin Zymler, Vital do Rêgo e Jorge Oliveira.
13.2. Ministro que alegou impedimento na Sessão: Jorge Oliveira.
13.3. Ministros-Substitutos presentes: Augusto Sherman Cavalcanti (Relator) e Weder de Oliveira.

AUGUSTO SHERMAN

Cuidam os presentes autos de pensões militares instituídas em favor de Emília C. Warzak Albuquerque, José Mituo Aikawa e de Meri Kikute Aikawa, conforme os termos constantes das peças 2 e 3 cujos atos foram encaminhados ao Tribunal por intermédio do sistema Sisac, na sistemática definida na IN 55/2007, com parecer do órgão de Controle Interno pela legalidade. 
2.	A unidade técnica, ao analisar os fundamentos legais das concessões e as informações prestadas pelo órgão do controle interno, lavrou a instrução vista à peça 5, adiante parcialmente transcrita, com eventuais ajustes de forma:
		" (...) 
EXAME TÉCNICO  
3.	Os procedimentos para exame, apreciação e registro de atos de pessoal encontram-se estabelecidos na Instrução Normativa TCU 78/2018 e na Resolução TCU 206/2007. Em seus arts. 4o, § 2o, e 3o, § 3o, respectivamente, essas normas dispõem que os atos de pessoal disponibilizados por meio do Sisac devem ser submetidos a crítica automatizada do próprio sistema, com base em parâmetros predefinidos.
4.	Relativamente aos atos de concessão de pensão militar, as rotinas de crítica das informações cadastradas no Sisac foram elaboradas e validadas levando-se em conta as peculiaridades desses atos. Os itens de verificação do sistema compreendem prazos e fundamentos legais, assim como eventuais ocorrências de acumulação. Trata-se de verificações mais abrangentes, minuciosas e precisas do que aquelas que podem ser realizadas por mãos humanas, proporcionando um nível de segurança ainda maior.
5.	Além da crítica automatizada, há verificação humana adicional no caso de haver alertas do sistema ou informações não formatadas, como esclarecimentos do gestor ou do controle interno. 
6.	Por meio dos sistemas informatizados disponibilizados pelo TCU foi possível verificar que a Sra. Emilia C. Warzak Albuquerque recebe três benefícios: a presente pensão militar, uma aposentadoria e uma pensão pelo Regime Geral da Previdência Social.
7.	O benefício previdenciário pelo RGPS é considerado para fins do disposto no mencionado art. 29 da Lei 3.765/1960, haja vista que, em se tratando de aposentadoria e pensão civil, quer seja previdenciária quer estatutária, a acumulação de benefícios recebidos dos cofres públicos deve ser entendida de maneira restritiva.
8.	O TCU, por meio do Acórdão 3653/2011-TCU-Segunda Câmara, da relatoria do Ministro Substituto André de Carvalho considerou que o benefício do Regime Geral da Previdência Social também deve ser considerado para fins do disposto no art. 29 da Lei 3.765/1960. Eis excerto do Voto condutor dessa deliberação: 
5. Ocorre que, no que diz respeito à pensão militar, a redação original do art. 29 da Lei n. 3.765, de 4/5/1960, prevê a acumulação de duas pensões militares ou de uma pensão militar com proventos de disponibilidade, reforma, vencimentos, aposentadoria ou pensão proveniente de um único cargo civil.
6. E, com base em precedentes dos Tribunais Regionais Federais, verifica-se que o benefício previdenciário do INSS é considerado para fins do disposto no mencionado art. 29 da Lei n. 3.765, de 1960, haja vista que, em se tratando de pensão civil, quer seja previdenciária, quer estatutária, a acumulação de benefícios recebidos dos cofres públicos deve ser entendida de maneira restritiva (v. Apelação Cível nº 2005.33.000084718 - TRF 1ª Região e Apelação em Mandado de Segurança 70012 - TRF 2ª Região, fl. 23) 
9.	Este também é o entendimento do Superior Tribunal de Justiça, conforme as seguintes ementas no AgRg no REsp 989802/RJ e no REsp 1434168/RS:
ADMINISTRATIVO. AGRAVO REGIMENTAL NO RECURSO ESPECIAL. MILITAR. PENSÃO DE FILHA. ART. 29 DA LEI Nº 3.765/1960. REDAÇÃO ORIGINAL. APLICABILIDADE. TEMPUS REGIT ACTUM. ACUMULAÇÃO COM DUAS PENSÕES PREVIDENCIÁRIAS. IMPOSSIBILIDADE. SUSPENSÃO DE COTA-PARTE ATÉ EVENTUAL OPÇÃO DA INTERESSADA.
1. O Superior Tribunal de Justiça firmou entendimento de que o regramento do direito à pensão por morte há de ser feito com base na lei vigente à época do óbito do instituidor.
2. Para afastar a acumulação ilegal de benefícios, deve-se suspender a cota-parte da pensão militar até que a interessada renuncie a uma das pensões previdenciárias, se esta for sua opção.
10.	Assim, a acumulação de três benefícios pela interessada não merece prosperar, razão pela qual o ato em exame poderá ser considerado ilegal. 
11.	Cabe salientar, no entanto, que a interessada poderá optar, a qualquer tempo, pelo recebimento do benefício relativo à pensão militar, contanto que comprove seu respectivo enquadramento na disposição do art. 29 da Lei 3.765/1960, escolhendo apenas os benefícios legalmente acumuláveis.
12.	No que concerne ao recebimento de benefício pelos demais interessados importa informar que, em consulta aos sistemas disponibilizados para o TCU, não foram constatadas acumulações do benefício com cargos, funções e outros benefícios previdenciários que pudessem macular os atos de concessão em análise. Vale mencionar que o beneficiário José Mituo Aikawa faleceu em maio de 2013.
13.	Assim, o ato concessório NC 10714944-08-2014-000831-2 poderá ser apreciado pela ilegalidade, enquanto que o ato de concessão de pensão militar 10714944-08-2012-001185-7 poderá receber a chancela pela legalidade, tendo em vista que não foram detectadas irregularidades na concessão da pensão em questão.
14. 	Por fim vale lembrar que cabe dispensar o ressarcimento das quantias indevidamente recebidas de boa-fé pela beneficiária Emilia C. Warzak Albuquerque consoante o disposto no Enunciado 106 da Súmula da Jurisprudência do TCU.
CONCLUSÃO 
15.	A abrangência e a profundidade das verificações levadas a efeito fundamentam convicção de ilegalidade do ato de concessão NC 10714944-08-2014-000831-2. Assim, cabe proposta no sentido de que seja considerado ilegal, negando-lhe o registro, cumprindo dispensar o ressarcimento da quantia indevidamente recebida de boa-fé por Emília C. Warzak Albuquerque, consoante o disposto no Enunciado 106 da Súmula da Jurisprudência do TCU.
16.	Ainda, em relação à pensionista Emília C. Warzak Albuquerque, cabe esclarecer que a interessada poderá optar, a qualquer tempo, pelo recebimento do benefício relativo à pensão militar, contanto que comprove seu respectivo enquadramento na disposição do art. 29 da Lei 3.765/1960, escolhendo apenas os benefícios legalmente acumuláveis.
17.	Quanto ao outro ato concessório constante neste processo cabe proposta no sentido de que seja considerado legal. 
 (...) "
3.	A unidade técnica encerrou sua instrução com proposta de ilegalidade da pensão militar instituída em favor de Emília C. Warzak Albuquerque e de José Mituo Aikawa (peça 2) , com negativa de registro do ato concessório respectivo, e pela legalidade e registro do ato alusivo à pensão militar de Meri Kikute Aikawa (peça 3) , com o registro do ato pensional correspondente.
4.	O Ministério Público, neste ato representado pelo Procurador Marinus Eduardo De Vries Marsico, conforme sucinto Parecer visto à peça 7, anuiu à proposição da Sefip. 
É o Relatório.

não há.

Procurador Marinus Eduardo De Vries Marsico.

PESSOAL. PENSÃO MILITAR. UM ATO CONFORME OS NORMATIVOS REGENTES. LEGALIDADE E REGISTRO. IRREGULARIDADE DE UM ATO. ACUMULAÇÃO DE TRÊS BENEFÍCIOS. REGISTRO AUTOMÁTICO DA CONCESSÃO PELO DECURSO DO PRAZO QUINQUENAL. RESTITUIÇÃO DOS AUTOS À SEFIP PARA ADOÇÃO DE PROVIDÊNCIAS.

PENSÃO MILITAR (PMIL)

Secretaria de Fiscalização de Integridade de Atos e Pagamentos de Pessoal e de Benefícios Sociais (Sefip).

Versam os presentes autos acerca das Pensões Militares instituídas em favor de Emília C. Warzak Albuquerque, José Mituo Aikawa e de Meri Kikute Aikawa. 	
2.	A unidade técnica opinou pela ilegalidade da pensão militar instituída em favor de Emília C. Warzak Albuquerque e de José Mituo Aikawa (peças 2 e 3) , em face da constatação de acumulação da pensão militar em apreço com uma aposentadoria mais uma pensão civil. Quanto à pensão militar de Meri Kikute Aikawa (peça 3) , encaminhou proposta de legalidade e registro uma vez que está conforme os normativos aplicados à matéria. O Ministério Público anuiu à proposição da unidade técnica. Acolho os pareceres precedentes no tocante à legalidade da pensão de Meri Kikute Aikawa.
3.	Já no que se refere às pensões deixadas em favor de Emília C. Warzak Albuquerque e de José Mituo Aikawa, a despeito da correta instrução levada a cabo pela unidade técnica, outro deslinde deverá ser dado às questões. É que exsurge dos documentos constantes das peças 2 e 3, as informações de que os atos concessórios deram entrada nesta Corte de Contas em 01/09/2015 e 10/9/2015, portanto há mais de cinco anos, de sorte que a hipótese presente atrai o novel entendimento adotado por este Tribunal em decorrência da decisão do STF no âmbito do RE 636.553, em que restou fixado o prazo de cinco anos para uma resolução de mérito de processos de concessão, após o qual esses atos serão considerados tacitamente registrados.  
4.		Assim, por esses fundamentos, entendo que as pensões militares deixadas para Emília C. Warzak Albuquerque e José Mituo Aikawa, devem ser consideradas tacitamente registradas desde 01/09/2020 e 10/9/2020, considerando os cinco anos transcorridos. Todavia, no lastro do que vem decidindo esta Corte de Contas, os autos devem ser encaminhados à Sefip para adoção das medidas com vistas à revisão de ofício, nos termos preconizados na decisão dos embargos de declaração opostos ao mencionado RE 636.553. 
            	Ex positis, divergindo, em parte, da proposta alvitrada pela unidade técnica e do Parecer do representante do Ministério Público, manifesto-me por que o Tribunal aprove o acórdão que ora submeto à deliberação deste Colegiado. 
TCU, Sala das Sessões, em 4 de maio de 2021.
AUGUSTO SHERMAN CAVALCANTI 
Relator